【裁判字號】    96,上訴,2391
【裁判日期】    970128
【裁判案由】    妨害自由等
【裁判全文】
臺灣高等法院高雄分院刑事判決        96年度上訴字第2391號
    上  訴  人
    即  被  告  乙○○
    選任辯護人  鄭國安  律師
                吳麗珠  律師
                蘇佰陞  律師
上列上訴人因傷害案件，不服臺灣高雄地方法院96年度訴字第26
44號中華民國96年9 月28日第一審判決（起訴案號：臺灣高雄地
方法院檢察署96年度偵字第3615號），提起上訴，本院判決如下
：
    主  文
原判決關於乙○○部分撤銷。
乙○○傷害人之身體，科罰金新台幣肆仟元，如易服勞役，以新
台幣壹仟元折算壹日；減為罰金新台幣貳仟元，如易服勞役，以
新台幣壹仟元折算壹日。
    事  實
一、緣乙○○先前委請甲○○代為處理債權糾紛，然因委辦過程
    中發生爭議，雙方乃為此迭生爭執。詎甲○○為圖追討處理
    前開事宜所生相關費用，又因屢次約見乙○○均遭拒絕，乃
    於民國95年12月6 日15時15分許，邀由友人吳大永陪同主動
    前往乙○○位於高雄縣鳳山市○○○路323 號後門處守候，
    因見乙○○是時正欲騎乘機車外出，甲○○旋即上前徒手強
    行將乙○○插於機車電門上之鑰匙取下，而以此強暴方式妨
    害乙○○離去之權利（該部分已經原審判刑確定）。又乙○
    ○因不滿甲○○上開舉動，遂同時基於傷害甲○○身體之犯
    意，逕持安全帽毆打甲○○，甲○○則因舉手挌擋，因而受
    有右前臂裂傷0.2 ×1 公分之傷害。
二、案經被害人甲○○訴由高雄縣政府警察局鳳山分局報請台灣
    高雄地方法院檢察署檢察官偵查起訴
    理  由
甲、程序方面：
一、被告甲○○於偵查中所言，不具證據能力：
    按證人、鑑定人依法應具結而未具結者，其證言或鑑定意見
    ，不得作為證據，刑事訴訟法第158 條之3 定有明文。從而
    被告以外之人於偵查中向檢察官所為之陳述，仍應依法具結
    ，始有證據能力（最高法院94年度台上字第913 號判決意旨
    參照）。查甲○○前於偵查中雖分別經台灣高雄地方法院檢
    察署檢察官加以訊問，並命就前揭犯罪事實予以陳述，然因
    渠等是時並未由檢察官依法命其具結後再為證述，參以前揭
    說明，甲○○於偵查中之陳述均因未能依法具結而不具證據
    能力。
二、甲○○於警詢之陳述對被告乙○○不具證據能力：
    按刑事訴訟法第159 條之2 規定，被告以外之人於司法警察
    官或司法警察調查中所為之陳述，與審判中不符時，其先前
    之陳述具有較可信之特別情況，且為證明犯罪事實存否所必
    要者，得為證據。細繹此規定之意旨，於審判實務操作上，
    當指被告以外之人業已到庭依法證述，惟其當庭所述之情與
    警詢記載內容迥異，為達成實體真實發現之訴訟目的，方許
    由檢察官主動證明該證人於警詢中之陳述「具有較可信之特
    別情況」，且限於證明犯罪事實存否所必要者，始例外賦予
    其證據能力，要非遽謂一旦檢察官證明被告以外之人在警詢
    所述具有可信之特別狀況，法院即應概予採為證據。職是，
    被告甲○○雖於警詢中指陳共同被告乙○○涉有傷害之犯行
    ，然因其未於審判中依法到庭證述，當無依刑事訴訟法第15
    9 條之2 規定比較其先後陳述是否相符、及是否具有特別可
    信性之必要。故本院即不得以被告甲○○警詢中陳述採為認
    定被告乙○○成立犯罪與否之憑據。
三、吳大永於警詢及偵查中所述，均不具證據能力：
  (一)本院觀乎證人吳大永於警詢中所為陳述核與原審審理中所述
    者大抵相符，依刑事訴訟法第159 條之2 規定意旨，應逕以
    該證人於原審審理中所為證述為認定事實之依據，再無引用
    其警詢中所述之必要。從而證人吳大永於警詢中所述各節，
    依法不具證據能力。
  (二)按刑事訴訟法第159 條之1 第2 項規定：「被告以外之人於
    偵查中向檢察官所為之陳述，除顯有不可信之情況者外，得
    為證據」。此法條所稱「得為證據」者，應解釋為檢察官訊
    問被告以外之人即證人之程序，已給被告或其辯護人對該被
    告以外之人行詰問之機會，而無顯不可信之情況，或該被告
    以外之人於審判中到場作證，並給被告或其辯護人對其行詰
    問之機會，但其於審判中之陳述與偵查中向檢察官所為陳述
    不一致，而偵查中向檢察官所為陳述無顯不可信之情況，或
    該被告以外之人因死亡或身心障礙或所在不明或滯留國外而
    無法於審判期日到庭陳述之傳喚不能情形者為限，始得例外
    容許之，以確保被告之反對詰問權；而對此項陳述所設「無
    顯不可信」之要件，亦應解為屬於證據能力之規定，而非陳
    述內容證明力之問題；至於被告以外之人於偵查中向檢察官
    所為陳述是否具備「無顯不可信」之要件而具有證據能力，
    法院應就該被告以外之人在檢察官面前所為陳述之外部附隨
    之環境或條件判斷之，然後於判決理由內明確說明其採用在
    檢察官面前所為陳述之心證理由，方為適法（最高法院95年
    度台上字第3220號判決意旨參照）。是本院參諸證人吳大永
    前於偵查中雖同經檢察官以證人身份加以傳訊，然其所述之
    情亦核與原審審理中所述者大抵相符。承前所述，自應逕以
    證人吳大永於原審審理中之證述作為認定事實之依據，再無
    引用其偵查中陳述之必要。
四、卷附大千醫院診斷證明書有證據能力：
    查被告乙○○於本件案發後，乃於96年3 月20日前往高雄縣
    政府警察局鳳山分局忠孝派出所報案且為警製作筆錄；此外
    ，卷附大千醫院診斷證明書1 紙，係被告以外之人於審判外
    之書面陳述，依刑事訴訟法第159 條第1 項，屬傳聞證據。
    惟該診斷證明書係醫生在例行性之診療過中，對病患為醫療
    行為，醫生係從事業務之人，於醫療業務上或通常醫療業務
    過程所製作之文書，應屬刑事訴訟法第159 條之4 第2 款之
    文書，自得為證據。
乙、實體方面：
一、訊據上訴人即被告乙○○雖坦承確有於前揭時、地因故與甲
    ○○發生口角爭執之事實不諱，惟矢口否認有何傷害犯行，
    辯稱：我並沒有持安全帽毆打甲○○，是甲○○自己動手來
    搶安全帽，可能是因此而受傷等語。
二、經查：
（一）告訴人甲○○於95年12月6 日15時15分許，邀請友人吳大
      永陪同前往被告乙○○位於高雄縣鳳山市○○○路323 號
      住處後門，適巧被告乙○○正欲騎乘機車外出，雙方即因
      債務處理問題當場發生口角爭執等情，經證人吳大永、許
      正輝於原審到庭證述屬實，復據被告乙○○於原審審理中
      坦認上情不諱，足徵被告乙○○此部分自白核與事實相符
      ，堪以採信。
（二）被害人甲○○於案發翌日即95年12月7 日前往大千醫院驗
      傷，經醫師診斷結果，認其受有頭部皮下瘀血3 ×3 公分
      、後頸皮下瘀血3 ×5 公分與右前臂裂傷0.2 ×1 公分等
      傷害一節，亦有該院診斷證明書1 紙在卷可證。然被害人
      甲○○所受之上揭傷勢，是否均為被告乙○○所造成？此
      為被告所否認，故仍有爭議！
（三）證人即當時前往處理紛爭之警員許正輝於原審96年9 月19
      日審理時結證稱：「（現場被告甲○○有無陳述如何遭傷
      害？）被告甲○○說手臂有受傷，當時我們有照相。就如
      警卷所附照片。當時被告甲○○明顯的外傷就是這樣。」
      、「（被告甲○○現場有無說頭部有無受傷？）當時他沒
      有提到頭部有受傷。是事後他持診斷證明書來報案。」、
      「（被告甲○○有無說明手如何受傷？）他說與被告乙○
      ○拉扯中，被告乙○○拿安全帽打他。」、「（現場看到
      吳大永作何事？）我當時在現場沒有看到吳大永。他是事
      後才到派出所作證。」等語（見原審卷第45頁、第46頁）
      。且告訴人甲○○於原審96年9 月19日審理時證稱：「（
      被告乙○○如何打你？）以安全帽打從正面，面對面打我
      。」等語（見原審卷第52頁），參以告訴人甲○○之身高
      約有170 公分，被告乙○○身高僅有150 公分，以其2 人
      身材外型之差異，且當時2 人均屬站立面對面之姿勢，被
      告乙○○不可能墊腳揮動安全帽，其如何能以安全帽打傷
      被害人甲○○之頭部及後頸部，導致其頭部皮下瘀血3 ×
      3 公分及後頸皮下瘀血3 ×5 公分？況且當時被害人如頭
      部及後頸部均有被被告打傷，為何其未告知前來處理之警
      員許正輝？卻僅告知警員其右前臂有受傷？何況其2 人係
      正面起衝突，為何被害人之後頸部會有瘀傷？且依證人吳
      永大於原審96年9 月19日審理時結證稱：「我有看到被告
      乙○○拿安全帽，拿完安全帽後就打被告甲○○，而被告
      甲○○就讓被告乙○○打。我沒有看到他們2 人拉扯。」
      等語（見原審卷第48頁），可見證人許正輝與吳大永所述
      之情節不一，而證人許正輝係警員，較無偏頗之虞，其證
      詞應較為可採。因此告訴人甲○○所提出之大千醫院診斷
      證明書，雖記載其受有頭部皮下瘀血3 ×3 公分、後頸皮
      下瘀血3 ×5 公分與右前臂裂傷0.2 ×1 公分等傷害，然
      被害人既在翌日始前往驗傷，而案發時間為驗傷前1 日下
      午3 時許，其為何延至翌日始前往驗傷？該段時間其是否
      另有事故而導致頭部、後頸部受傷，亦不得而知！故上開
      驗傷診斷書本院雖認為有證據能力，但無法證明上開所載
      之傷勢均為被告所造成，故尚難僅以此驗傷診斷書而證明
      被告持安全帽將被害人毆打，導致頭部皮下瘀血3 ×3公
      分、後頸皮下瘀血3 ×5 公分等傷害，該傷勢尚難認定係
      被告所造成。
（四）被告乙○○迭以前詞置辯，然依其先前在警詢及偵查中均
      已供稱當時有拿安全帽起來抵擋等語觀之，是被告乙○○
      在案發過程中是否全然未持安全帽用以攻擊被害人甲○○
      之身體，容非無疑。證人吳大永既在現場目睹案發過程，
      且其所述被告乙○○手持安全帽毆打甲○○等情，且證人
      許正輝於原審亦證述被害人右前臂有受傷，並有照片1 幀
      在卷足憑，自堪採為認定被告乙○○傷害被告甲○○，導
      致其右前臂裂傷0.2 ×1 公分之傷害之直接證據。從而被
      告乙○○於案發時、地確有持安全帽毆打被告甲○○一節
      ，亦堪採認，故其前揭所辯，無非係臨訟卸責之詞，自非
      有據。
（五）按正當防衛係對於現在不正之侵害防衛自己或他人之權利
      者而言，當事人發生口角互毆彼此成傷，不能證明他方先
      行侵害，自不得主張正當防衛；再彼此互毆，必以一方初
      無傷人之行為，因排除對方不法之侵害而加以還擊，始得
      以正當防衛論，無從分別何方為不法侵害之互毆行為，不
      得主張防衛權，最高法院17年上字第686 號、30年上字第
      1040號亦分別著有判例。查被告乙○○既與被害人甲○○
      發生言語爭執在先，繼而手持安全帽毆打被告甲○○，且
      依被告甲○○所受「右前臂裂傷0.2 ×1 公分」之傷害觀
      之，衡情當非僅為肢體拉扯或單純抗拒所能造成，揆諸前
      揭說明，足資推認被告乙○○於手持安全帽攻擊甲○○之
      際，其主觀上尚非全無傷害之不法故意，自難謂與正當防
      衛之構成要件相符，要非可以據此而邀阻卻違法之寬免，
      故縱令被告乙○○事前乃因遭甲○○動手強取機車鑰匙方
      始為此犯行，仍無解於其傷害他人身體之罪責。
（六）綜上所述，足見被告所辯，顯係卸責之詞，不足採信。本
      件事證明確，被告乙○○傷害犯行，堪以認定。
三、核被告乙○○所為，係犯刑法第277 第1 項之普通傷害罪。
四、原判決就被告乙○○部分，以被告乙○○罪證明確，因予論
    罪科刑，固非無見；惟查：被害人甲○○頭部皮下瘀血3 ×
    3 公分及後頸皮下瘀血3 ×5 公分等傷勢應非被告乙○○所
    打傷，已詳前所述，原審認定被告打傷被害人甲○○，除受
    有右前臂裂傷0.2 ×1 公分之傷害外，尚有頭部皮下瘀血3
    ×3 公分、後頸皮下瘀血3 ×5 公分之傷勢，尚有未洽。被
    告乙○○上訴意旨，仍執前詞，否認犯罪，指摘原判決該部
    分不當，雖無理由，然原判決既有上開可議之處，自屬無可
    維持，應由本院將原判決關於此部分予以撤銷改判。爰審酌
    被告乙○○犯罪之目的、品行、智識程度、犯罪手段，及案
    發當時雙方實力差距，並參酌甲○○所受傷害程度非鉅，然
    其犯罪後飾詞否認犯行、難見悔意等一切情狀，科處罰金新
    台幣4 千元，並依刑法第42條第3 項規定，諭知如易服勞役
    以新台幣1 千元折算1 日之標準。又被告前揭犯罪時間在96
    年4 月24日以前，合於中華民國96年罪犯減刑條例所定減刑
    條件，應減為罰金2 千元，並諭知如易服勞役之折算標準。
據上論斷，應依刑事訴訟法第369 條第1 項前段，第364 條、第
299 條第1 項，刑法第277 條第1 項、第42條第3 項，刑法施行
法第1 條之1 ，中華民國96年罪犯減刑條例第2 條第1 項第3款
、第7 條，判決如主文。
本案經檢察官蔡國禎到庭執行職務。
中    華    民    國    97    年    1     月    28    日
                  刑事第二庭    審判長法  官    林正雄
                                      法  官    陳啟造
                                      法  官    黃壽燕
以上正本證明與原本無異。
不得上訴。
中    華    民    國    97    年    1     月    28    日
                                      書記官    梁雅華
附錄本判決論罪科刑法條：
中華民國刑法第277條第1項（普通傷害罪）
  傷害人之身體或健康者，處3 年以下有期徒刑、拘役或1 千元
  以下罰金。


司法院資訊處製作；財團法人民間司法改革基金會備份。
